【裁判字號】    88,重上,24
【裁判日期】    890822
【裁判案由】    分割共有物
【裁判全文】
臺灣高等法院臺南分院民事判決  八十八年度重上字第二四號
      上  訴  人  丙○○
                  丁○○
                  辛○○
                  己○○
                  壬○○
                  丑○○
                  乙○○○簡.
                              .
                  子○○  (簡.
                              .
                  庚○○  (簡.
                              住台北縣板橋市○○路忠義巷十五弄四號
                  戊○○  (簡.
                              .
                  癸○○  (簡.
                              住台北縣新莊市○○路六一四號八樓
      右十一人共同
      訴訟代理人  鄭慶海律師
      複代理人    陳昭雄律師
                  邱玲子律師
      被上訴人    寅○○      .
      訴訟代理人  甲○○      .
右當事人間請求分割共有物事件，上訴人對於臺灣臺南地方法院中華民國八十七年十
二月二十三日八十七年重訴字第三一六號第一審判決提起上訴，本院判決如左：
      主      文
原判決廢棄。
兩造共有坐落台南縣官田鄉○○○段一七九地號、面積零點壹捌貳貳公頃土地，應依
如附圖乙案所示方法分割，即：其中編號建一七九甲，面積零點零參零肆公頃土地分
歸上訴人丁○○取得；編號建一七九乙，面積零點零參零肆公頃土地分歸上訴人辛○
○、己○○、丑○○、壬○○按應有部分各四分之一之比例保持共有；編號建一七九
丙，面積零點零參零參公頃土地分歸被上訴人寅○○取得；編號建一七九丁，面積零
點零肆伍陸公頃土地分歸上訴人乙○○○、子○○、癸○○、戊○○、庚○○公同共
有取得；編號建一七九戊，面積零點零肆伍伍公頃土地分歸上訴人丙○○取得。
除前項分割方法外，被上訴人寅○○應各提出新台幣（以下同）八萬零二百二十五元
補償上訴人丁○○、二萬零五百九十九元補償上訴人辛○○、二萬零五百九十九元補
償上訴人己○○、二萬零五百九十九元補償上訴人丑○○、二萬零五百九十九元補償
上訴人壬○○、六萬八千八百四十七元補償上訴人丙○○、七萬零四百九十九元補償
上訴人乙○○○、子○○、癸○○、戊○○、庚○○公同共有。
第一、二審訴訟費用由兩造按原應有部分之比例負擔。
      事      實
甲、上訴人方面：
    一、聲明：求為判決：（一）原判決廢棄。（二）兩造共有座落台南縣官田鄉○
        ○○段第一七九號、面積０．一八二二公頃土地准予分割，如附圖Ａ案所示
        ，即甲面積０．０一七五公頃、己面積０．０一二九公頃土地，由上訴人丁
        ○○取得；乙面積０．０一七五公頃、戊面積０．０一二九公頃土地，由上
        訴人辛○○、己○○、壬○○、丑○○按原應有部分之比例保持共有取得；
        丙面積０．０一七四公頃、丁面積０．０一二九公頃土地，由被上訴人寅○
        ○取得；庚０．０四五六公頃土地，由上訴人乙○○○、子○○、癸○○、
        戊○○、庚○○公同共有取得；辛面積０．０四五五公頃土地，由上訴人丙
        ○○取得。
    二、陳述：除與原判決記載相同者，茲引用之外，補稱：
    （一）系爭土地南臨二十公尺道路，東側有六公尺計畫道路（現為四公尺寬），
          而靠近道路之土地價值高於裏地，此為公知之事實。原判決所採之分割方
          案，就該案所示丙部分土地歸被上訴人取得，惟該位置之土地價值高於上
          訴人丁○○所得甲部分土地及上訴人辛○○、己○○、壬○○、丑○○四
          人所得乙部分土地，原判決所採之分割方案，於共有人分割後所取得之價
          值不均，自非適當。又該方案雖按各共有人目前占有土地之現狀分割，然
          其分割之結果，仍須拆除各共有人之部分房屋，凡此事實，僅需函知地政
          事務所將各共有人所有之房屋套繪於原判決所採之方案上，即可對照證明
          ，而系爭土地上之建物，均為建齡已有數十年之木竹造古老結構簡陋之房
          屋，一旦部分拆除，整棟房屋亦將成為危險房屋，與全部拆除並無不同，
          故原判決以維持房屋之完整為由所採之分割方案，與事實不符，亦非適允
          。
    （二）次查系爭土地上建物，由於建齡已久，結構簡陋，已達勿庸課徵房屋稅之
          標準，足證經濟價值不高，日後勢必拆除重建，況房屋之價值與土地價值
          以甚懸殊，倘為保留日後仍將拆除重建已不具經濟價值之房屋，造成土地
          分配價值不均之結果，應非真正公平。基此理由，本件系爭土地之分割方
          法，應以附圖所示Ａ案之分割方法為宜，即除上訴人丙○○、簡萬見取得
          戊、丁部分價值均勻，為兩造所不爭外，其餘上訴人與被上訴均分別取得
          與二十公尺道路相鄰之土地，及東側面臨六公尺計畫道路之裏地，如此所
          得土地價值分配均勻，符合公平原則，自較為適宜。
    （三）本件依華聲企業發展鑑定顧問有限公司之鑑定報告書（下稱鑑定書）所載
          ，如依被上訴人所主張按原判決附圖乙案所示分割方法分割，被上訴人分
          得丙所示位置，南臨二十米道路，東臨四米既成道路而成一角邊間（即俗
          稱三角窗），其採光性、通風性、商業性皆優於其他區，從而土地價值亦
          高於其他共有人分得之位置，依鑑定書第五頁所載，其分割後之價值多於
          持分價值六十萬三千九百八十九元，足見該分割方案並不公平。反觀，上
          訴人所提如附圖所示Ａ方案，不僅各共有人分配位置價值與持分價值相近
          ，且依鑑定書第二十九頁記載：「本勘估Ａ案土地之平均價為NT$10847
          元／M2（NT$35858元／坪），乙案土地之平均價為NT$10783元／M2（
          NT$35646元／坪）其後面之土地因係整體使用，則發生（貢獻與寄存）之
          原則而使價格提高」等語，足證Ａ案分割方式因整體規劃利用，致使土地
          之每坪及總價皆提高，自屬可採。
    三、證據：除援用第一審所提證據外，提出分割方案聲請履勘現場，並囑託地政
        事務所派員實施測量。
乙、被上訴人方面：
    一、聲明：求為判決駁回上訴。
    二、陳述：除與原判決記載相同者，茲引用之外，補稱：
    （一）上訴人指系爭土地上之建築物均為數十年之木竹造古老結構簡陋之房屋，
          一旦部分拆除後將成為危險房屋，實為謊言，蓋系爭土地上房屋為中國式
          三合院房屋，一律為檜木、水泥圓柱、壁肚刻花及磚造牆面，其堅固無比
          ，雖因路面拓寬而有部分拆除，但仍如此堅固，此等事實可參卷附照片及
          至現場勘驗可證。就共有物之分割必須顧及受損最小限度為主要條件，若
          需要拆除共有人所有之房屋始予分割，有違立法意旨。
    （二）查麻豆地政事務所就上訴人所主張之分割方案複丈結果，Ａ案中甲乙丙部
          分面積各五二．九坪、面寬各九．六公尺；丁戊己部分面積各三九坪、面
          寬各五．五米，如此地形要如何蓋屋？更何況上訴人辛○○與其兄弟四人
          各有持分四分之一，分割後每人僅有十餘坪；被上訴人尚須將所分得部分
          ，日後分割予其子三人，如何興建房屋利用。如採原審判決之分割方案，
          對於兩造皆有利，分割後面臨六米道路（甲乙丙部分之方向），各可蓋四
          間店面，其價值可觀，而無浪費共有人拆屋之損害。
    （三）上訴人一再主張被上訴人所取得之三角窗地價值較高，而應重新分配云云
          ，然系爭土地南臨道路部分，自日據時代起即因鄉村落伍觀念，認受土路
          影響而不利農作，上訴人本不願分得此部份，今因道路變成柏油路而價值
          提升，上訴人驟主張應調換分配位置，顯無理由。況且當年三兄弟曾言明
          ，若日後分割按所蓋房屋原址為界，以免浪費，故各人即以積蓄興建堅固
          之房屋，原則上早已分配完成為獨立特定位置，再分割亦應如此，蓋當年
          係因光復前後登記制度不健全，又分割登記尚須開支費用，而他共有人未
          必願負擔等因素，而未為分割登記而已。
    （四）又前鹽水港製糖株式會社之土地，於四十七年五月二十日由台南縣政府接
          收，五十六年十二月二十日繳清地價，放領移轉，原為三兄弟共同耕作，
          被上訴人以該部分土地作為彌補裏地之用（此為第一次補償）。八十七年
          政府擴路拆屋，補償金全部分與裏地之人取得（第二次補償），則分得裏
          地之共有人，既已受有補償，即不應再主張裏地與三角窗地價值不同，而
          請求再為補償。上訴人並非三歲孩童，豈會無任何補償而能數十年來相安
          無事，甘心受有裏地位置之土地，今被上訴人願以上訴人返還前揭補償（
          即(1)第一次補償約五分地之佃一七一之二五地號土地。(2)八十七年公所補
          償金全部）為條件，而與上訴人交換分配土地位置。
    （五）對鑑定書鑑定結果之陳述：
        (1)系爭土地為一七九號，而鑑定書竟誤載「二五五號」；鑑定書中「鑑定綱
          要」亦誤植「簡萬生」為所有權人之姓名；且本村並無如市調資料之照片
          中相類之高級建物，鑑定書之市調資料有無故意亂真？至該鑑定程序之開
          始實施，被上訴人並未參與，不能使被上訴人信服。
        (2)系爭土地為一八二二平方公尺，扣除現有之四米巷道，計畫改為六米道路
          之面積，上訴人於原審法院審理中，供稱願意分擔拓寬土地之承諾，若有
          他共有人分得該六米道路，然不共同分擔拓寬道路所需土地，將造成甲乙
          丙部分取得人吃虧不淺，鑑定未慮及此，而有疏失。
        (3)系爭土地東側六米計畫道路，可接通到北側六米巷道，並非封閉型巷道，
          應屬流通型巷道，鑑定書就此所為評估，亦有疏失。
        (4)原祭祀公業日據時代之管理人為被上訴人父親簡紅毛，至民國四十年間上
          訴人丙○○塗改為其父簡友進，並擅自贈與移轉丙○○、簡萬見，鑑定書
          不明此事，又未詢及當事人之意見逕為鑑定，其鑑定結果並非正確。
        (5)鑑定書第四十七頁中所攝取之照片，為新搭建之鐵厝，該鐵厝掩蓋後面簡
          來發所有之三層樓房屋，而使丙○○所有之三層樓房價值無得顯示，鑑定
          有失公平。
        (6)鑑定書對於系爭土地按照乙案或Ａ案之方式分割，是否均可建築，此重要
          事項並無提及，只對價值增減及如何相互補找為鑑定，有失偏頗。
    三、證據：除援用第一審所提證據外，補提現場彩色照片三張、簡家祖代明細表
        、戶籍資料、土地台帳及登記簿謄本（皆為影本）等為證。
丙、本院依職權囑託華聲企業發展鑑定顧問有限公司，就系爭土地如採附圖所示之Ａ
    案及乙案分割後，各共有人於分割前後所得部分之價值有何不同？其增減價值若
    干？如何互相補償？是否均可建築？又依Ａ案及乙案分割後，土地利用價值何者
    為高？等項為鑑定。
      理      由
一、上訴人簡萬見於本件訴訟程序進行中之八十八年五月二十三日死亡，其繼承人為
    子○○、庚○○、戊○○、癸○○、乙○○○，有其所提出之戶籍謄本可稽，其
    依法具狀聲明承受訴訟，經核並無不合，應予准許。
二、按各共有人除因物之使用目的不能分割，或契約定有不分割之期限者外，得隨時
    請求分割共有物，民法第八百二十三條第一項定有明文。本件上訴人主張坐落台
    南縣官田鄉○○○段一七九地號、面積零點壹捌貳貳公頃土地為兩造所共有，應
    有部分各為上訴人丙○○、簡萬見（已死亡，由其繼承人子○○、庚○○、戊○
    ○、癸○○、乙○○○承受訴訟）各十二之三、丁○○十二分之二、辛○○、己
    ○○、壬○○、丑○○各二十四分之一，被上訴人寅○○十二分之二，並無不能
    分割之情事，且共有人間亦無不分割之約定，復無法為協議分割，業據其提出與
    其所述相符之土地登記簿謄本、地籍圖謄本等件為證，且為被上訴人所不爭執，
    自堪信為實在。從而，上訴人本於共有人之身分，訴請裁判分割系爭土地，自屬
    有據，應予准許。
三、查本件兩造共有之系爭土地南側面臨南一一六線二十米道路，東西側均臨約二至
    三米寬之巷道，北側則無道路，系爭土地東半部自南向北依序建有被上訴人寅○
    ○、上訴人辛○○等四人、上訴人丁○○所有之磚造平房，西半部北面有上訴人
    丙○○之三層樓房，南面則有上訴人簡萬見之磚造平房，此經原審及本院會同台
    南縣麻豆地政事務所勘驗現場查明，並製有勘驗筆錄及複丈成果圖可稽。本院審
    酌：系爭土地上之房屋均為兩造所興建，現且為兩造及其家人所居住，若非必
    要，自不宜任令拆除。為求分割後各共有人所分得之土地得以與其目前之使用
    位置相近，發揮土地整筆利用之效益，若非受限於地形或土地特性，各共有人所
    分得之土地不宜分散二處，不相連接。上訴人辛○○、己○○、壬○○、丑○
    ○陳明願繼續保持共有，業經記明筆錄可稽，且兩造均不願因分割後土地面積有
    所增減而相互補償，是各共有人以分足土地面積為原則。上訴人所主張如附圖Ａ
    案所示之分割方法，雖將各共有人所分得之土地，均面臨南側二十米道路，其位
    置、價值較為相當，惟將除丙○○、簡萬見以外之共有人所分得之土地均分為二
    塊，彼此互不相接，破壞土地之完整，並未符合最大多數共有人之利益，且須拆
    除其上被上訴人寅○○、上訴人辛○○等四人、上訴人丁○○所有之磚造平房；
    被上訴人所主張如附圖乙案所示之分割方法，雖有上訴人所指被上訴人所取得之
    土地位於三角窗，價值高於其餘上訴人之現象，及仍拆除部分房屋之缺失，惟各
    共有人分得土地價值不均，非不得以金錢補償，而上開分割方案所須拆除之房屋
    僅上訴人丁○○房屋之一角，此有台南縣麻豆地政事務所之套繪圖在卷可稽，亦
    可以修繕之方式彌補，況該方案係按各共有人目前占有土地之現狀分割，地形完
    整，可作整體之利用，各共有人所分得之土地均與道路有適宜之聯絡，其整體價
    值復與上訴人所主張如附圖Ａ案所示之分割方法相差無幾（見鑑定書第三頁之分
    割價值）；本院比較上開二分割方案結果，認被上訴人所主張即如附圖乙案所示
    之分割方法較合理、適當，爰定為本件系爭土地之分割方法，即其中編號建一七
    九甲，面積零點零參零肆公頃土地分歸上訴人丁○○取得；編號建一七九乙，面
    積零點零參零肆公頃土地分歸上訴人辛○○、己○○、丑○○、壬○○按應有部
    分各四分之一之比例保持共有；編號建一七九丙，面積零點零參零參公頃土地分
    歸被上訴人寅○○取得；編號建一七九丁，面積零點零肆伍陸公頃土地分歸上訴
    人乙○○○、子○○、癸○○、戊○○、庚○○公同共有取得；編號建一七九戊
    ，面積零點零肆伍伍公頃土地分歸上訴人丙○○取得。
四、次按法院裁判分割共有物，除應斟酌各共有人之利害關係及共有物之性質外，尚
    應斟酌共有物之價格。倘共有人按其應有部分核算原物數量分配，而其價格顯不
    相當者，法院非不得命以金錢補償之。查本件系爭土地如前所述既有被上訴人所
    取得如附圖編號建一七九丙土地位於三角窗，價值高於其餘上訴人之現象，自應
    以金錢補償其餘上訴人，就此，被上訴人雖抗辯前開分割方法縱有裡外及價值高
    低之分，惟係按各共有人固有位置而分割，並無補償之問題，縱有，被上訴人亦
    以補償佃一七一之二五地號約五分地土地予上訴人及由上訴人領取八十七年公所
    補償金之方式補償完畢，現應無互相補償價值之問題云云，惟各共有人原占有位
    置僅得作為分割之參考，不能作為分割之唯一依據，否則兩造即無訴請分割共有
    土地之必要，自亦不能作為拒絕補償之理由，而被上訴人所述已以上開方式補償
    上訴人等情，為上訴人所否認，被上訴人復無法再為舉證，空言抗辯，自非可採
    。次查本件兩造依前開方案分割後，所分得之土地價值有面臨道路及裏地之分，
    經囑託華聲企業發展鑑定顧問有限公司就分割後各共有人分得土地之價值增減予
    以鑑定，有該公司八十八年八月二十七日所鑑定之鑑定報告書附卷可稽，該鑑定
    報告書雖就兩造所分得之土地之地形、特性、環境、交通狀況及使用現況等一切
    情狀，詳為分析，認如附圖乙案所示方法分割後，被上訴人分割後所得之土地價
    值，高於其原持分之價值，其餘共有人分割後所得之土地價值則低於其原持分之
    價值，其中被上訴人分割後所增加之土地價值為六十萬三千九百八十九元，其餘
    共有人分割後所減少之土地價值，為：丁○○十六萬零五百元、辛○○、己○○
    、壬○○、丑○○各四萬一千一百九十九元、丙○○十三萬七千六百九十五元、
    簡萬見十四萬零九百九十八元，惟該鑑定報告書忽略本件系爭土地並非位於都市
    地區之繁榮地帶，面臨道路及裏地之土地均多作為單純建地使用，同無法營利，
    價值差異不若都市地區明顯，故其就土地整體利用之價值竟鑑定低於土地細分後
    之價值之不合理結果發生（即附圖乙案之分割後價值低於Ａ案之分割後價值），
    是被上訴人質疑前揭鑑定報告書不公之各節，雖均經鑑定單位一一解釋而不能遽
    採，然就系爭土地面臨道路及裏地之價值差異數額方面，確有高估之處，本院認
    應各減少二分之一之比例，始為合理。則依上開鑑定報告書之鑑定結果減少二分
    之一之比例後，被上訴人依附圖乙案所示方法分割後所增加之土地價值應為三十
    萬一千九百六十七元，其餘上訴人依附圖乙案所示方法分割後所減少之土地價值
    為：丁○○八萬零二百二十五元、辛○○、己○○、壬○○、丑○○各二萬零五
    百九十九元、丙○○六萬八千八百四十七元、簡萬見七萬零四百九十九元（以上
    計算式，元以下均捨去），是本件除依附圖乙案所示方法分割外，被上訴人寅○
    ○應各提出八萬零二百二十五元補償上訴人丁○○、二萬零五百九十九元補償上
    訴人辛○○、二萬零五百九十九元補償上訴人己○○、二萬零五百九十九元補償
    上訴人丑○○、二萬零五百九十九元補償上訴人壬○○、六萬八千八百四十七元
    補償上訴人丙○○、七萬零四百九十九元補償上訴人乙○○○、子○○、癸○○
    、戊○○、庚○○公同共有。
五、原審所定分割方案，因未斟酌兩造所分得土地之價值差異，致未命以金錢補償，
    尚有可議；上訴意旨，指摘原判決之分割方法不當，求予廢棄改判，為有理由。
    至於兩造其餘攻擊防禦方法及所提出之各項證據資料，經審酌後，因與本件判決
    之基礎無涉，且不影響判決之最後結果，故未一一論述指駁，僅末此敘明。
六、本件係因分割共有物而涉訟，兩造之行為可認按當時之訴訟程度為伸張或防禦權
    利所必要，故由勝訴之一方亦負擔一部訴訟費用，爰依兩造共有土地之原應有部
    分比例，定其訴訟費用之負擔。
七、據上論結，本件上訴為有理由，依民事訴訟法第四百五十條、第七十八條、第八
    十五條第一項但書、第八十一條第二款，判決如主文。
中      華      民      國    八十九    年      八      月    二十二    日
                                    臺灣高等法院臺南分院民事第二庭
~B1審判長法官
~B2      法官
~B3      法官
右為正本係照原本作成。
如對本判決上訴，須於判決送達後二十日內向本院提出上訴狀；未表明上訴理由者，
應於上訴後二十日內向本院提出理由書。
中      華      民      國    八十九    年      八      月    二十四    日
~B法院書記官  謝淑玉


司法院資訊處製作；財團法人民間司法改革基金會備份。
